【裁判字號】    98,上易,1033
【裁判日期】    990223
【裁判案由】    損害賠償
【裁判全文】
臺灣高等法院民事判決                98年度上易字第1033號
上  訴  人  甲○○
被 上訴 人  乙○○
上列當事人間請求損害賠償事件，上訴人對於中華民國98年9月9
日臺灣新竹地方法院98年度訴字第535 號第一審判決提起上訴，
本院於99年1月26日言詞辯論終結，判決如下：
    主  文
上訴駁回。
第二審訴訟費用由上訴人負擔。
    事實及理由
一、上訴人起訴主張：上訴人所有門牌號碼新竹市○○路224 號
    房屋（下稱系爭房屋）與被上訴人所有同路段226號房屋（
    下稱被上訴人所有房屋）相鄰，因被上訴人所有房屋發生漏
    水現象，水由其房屋樓板上端約1 米處流出，滲透至系爭房
    屋直立木樑、左右橫木樑處。雖經被上訴人於96年8 月至97
    年4 月間，修繕後有所改善；惟系爭房屋直立橫樑下端與地
    面接合處仍有滲水、潮濕未乾，上訴人曾要求被上訴人再為
    修繕，被上訴人非但未為處理，且擅自加封水泥座令原已腐
    蝕木樑更加腐敗，造成上訴人需將系爭房屋內部牆壁及天花
    板、屋頂等重新裝修，所需修理費用預估為新台幣（下同）
    27萬7,820 元。另系爭房屋原長期出租予他人使用，每月租
    金3萬2,000元，因此漏水情形，令系爭房屋自96年8 月至97
    年12月止均無法出租，受有租金損失54萬4,000元（32,000
    元17月＝544,000 元）。爰依侵權行為損害賠償請求權訴
    請被上訴人給付上訴人上開系爭房屋裝修費用及租金損失，
    合計82萬1,820 元等語。原審為上訴人敗訴之判決，上訴人
    不服，提起上訴，聲明：(一)原判決廢棄。(二)被上訴人應給付
    上訴人82萬1,820元。
二、被上訴人則以：96年12月間系爭房屋與相鄰之被上訴人所有
    房屋相接牆壁處有漏水現象，上訴人通知被上訴人處理，被
    上訴人知悉後，立即委請修繕師傅一同至系爭房屋實地勘查
    3次，且於97年1月15日起由被上訴人房屋中庭牆壁循水管線
    路察看漏水處，再依序敲開浴室所有靠近水管之牆壁與地面
    ，始發現漏水處係由2 樓浴室牆壁出水管破裂而造成，被上
    訴人並立即修補。於97年1 月16日經上訴人同意後，進入系
    爭房屋修補，自97年1月15日至同年2月4 日修繕完畢。嗣因
    上訴人觀察其房屋仍有漏水現象，復告知被上訴人需於房屋
    內部排水管底座製作50公分水泥座，被上訴人乃依其指示進
    行修繕工程。並無上訴人所稱被上訴人未經其同意私自進入
    系爭房屋內加封水泥座破壞建築物使原本潮濕木樑更加劇腐
    蝕致房屋傾倒，造成其損害之情形等語，資為抗辯。原審為
    被上訴人勝訴判決，被上訴人對於上訴人之上訴則聲明駁回
    上訴。
三、上訴人主張其所有系爭房屋，因被上訴人所有房屋發生漏水
    現象，滲透至系爭房屋直立木樑、左右橫木樑處，雖經被上
    訴人修繕；惟其中系爭房屋直立橫樑下端與地面接合處仍有
    滲水、潮濕未乾，上訴人曾要求被上訴人再為修繕，被上訴
    人非但未為處理，且擅自加封水泥座令原已腐蝕木樑更加腐
    敗，造成上訴人需將系爭房屋內部牆壁及天花板、屋頂等重
    新裝修，所需修理費用預估為27萬7,820元，及自96年8月至
    97年12月止，無法出租致受有租金損失54萬4,000 元。惟為
    被上訴人所否認，並以前詞置辯。是本件首應審究者厥為：
    系爭房屋內部牆壁及天花板、屋頂等之毀損，是否因被上訴
    人房屋漏水所致？茲分述如下：
  (一)按當事人主張有利於己之事實者，就其事實有舉證之責任，
    民事訴訟法第277 條前段定有明文。請求履行債務之訴，除
    被告自認原告所主張債權發生原因之事實外，應先由原告就
    其主張此項事實，負舉證之責任，必須證明其為真實後，被
    告於其抗辯事實，始應負證明之責任，此為舉證責任分擔之
    原則（最高法院43年台上字第377 號判例意旨參照），若原
    告先不能舉證，以證實自己主張之事實為真實，則被告就其
    抗辯事實即令不能舉證，或其所舉證據尚有疵累，亦應駁回
    原告之請求（最高法院17年上字第917號判例意旨參照）。
    經查：
    1.上訴人主張其系爭房屋與被上訴人所有房屋因共同壁使用
      ，被上訴人所有房屋漏水至其系爭房屋屋內亦滲水乙節，
      經原法院承審法官會同兩造至現場履勘並囑託臺灣省土木
      技師公會（下稱土木技師公會）派員會勘鑑定，得知此部
      分共同壁使用之滲漏水，並非在系爭房屋之本體結構內，
      而係上訴人於系爭房屋本體結構右後側之防火巷另搭建延
      伸至被上訴人所有房屋之牆壁而依附於該牆面之約1.5 米
      寬之1層木造工具間，此有原法院98年2月25日勘驗筆錄、
      現場照片6 張、土木技師公會繪製提供之示意圖、平面圖
      、剖面圖及存證照片可證（見原審卷第63至65頁、第85至
      91頁），是上訴人前述滲水之牆面與主建物即系爭房屋內
      部間尚有1. 5米寬之間隔，並未緊密相鄰接之事實，應堪
      認定。
    2.審酌土木技師公會於98年5月5日以（98）省土技字第2266
      號函說明鑑定經過及結果略謂：「三、…本會承辦技師及
      助理三人在無安全防護下亦由二樓窗戶外牆鐵架攀爬上屋
      頂，確認屋頂排水流向及鑑定標的物木柱旁排水管排水現
      況，現場拍照並繪製成平剖面圖。其後至被告（即被上訴
      人）（大同路226 號）住宅相對應於聲請人（即上訴人）
      （224 號）損害現況之所有排水設施勘查並試測。…承辦
      技師為求審慎亦一一測試查驗，當日並無發現有其它滲漏
      水現象。四、…；標的物雖曾漏水，但尚不致危及整個木
      屋結構安全，而聲請人要求敲除加固於木柱旁之混凝土，
      『聲稱木柱有潮濕而腐蝕現象（若敲除后無潮濕現象，再
      尋找其它有潮濕之木構造…）』。而該木柱旁有排水管（
      排水管收集的是聲請人自宅屋頂雨水），而相對應於被告
      排水設施現況已無滲漏水現象。且以聲請人房屋老舊及屋
      頂防水層現況研判，有潮濕現象以自然氣候之因素為主。
      …。」（見原審卷第77、78頁）及土木技師公會之澄清說
      明書於第九項鑑定結果中並補充說明略以：「1.並無發現
      新增其它滲漏水現象。…3.先前水管破損造成木樑柱滲漏
      水現象痕不會因此造成整棟木構造損壞（鑑定標的物為一
      層增建之工具間，與貳層木構造房屋各自獨立支撐系統）
      。4.…(1)由聲請人住宅現況（詳如一、二樓及屋頂照片）
      其他部分（指非鑑定標的物）多有潮濕水痕（依洩水方向
      研判與被告無關，詳如屋頂剖面圖及照片）建議聲請人應
      加強修繕自宅屋頂屋瓦及作防水處理。(2)潮濕非鑑定內容
      ，且以自然氣候（颱風或暴雨）之因素為主，現況屋頂屋
      瓦有破損，防水層需修繕，木構造易吸水」等語（見原審
      卷第79頁）。參以上訴人自承系爭房屋係約80年間建造，
      同時裝潢，裝潢後出租給別人等語（見原審卷第120 頁反
      面）及證人曾文銜於98年8 月13日原法院調解程序時到庭
      證述：「（問：是否承包本件漏水修繕工程？是否已將漏
      水問題修繕完畢？）本件漏水已修繕完畢。在還沒有本件
      訴訟之前，約好幾年前，我有去相對人（即被上訴人）家
      裡的頂樓看過，他想要找我去修繕及粉刷側面牆，我說如
      果要施工，一定會影響到聲請人（即上訴人）房屋，所以
      我必須去現場勘查。我當時看的時候，聲請人的房屋屋頂
      瓦片及石棉瓦已經有多處塌陷，應該就會造成漏水，我當
      時看了以後，為避免我施工再去動到聲請人的房屋，所以
      我當時是估價用吊車由上往下吊來施工，儘量不要動到聲
      請人的房屋。後來因為相對人母親生病，工程就暫停沒有
      繼續。當時靠近馬路的騎樓1 樓天花板原本是裝潢，當時
      已經有部分塌下，聲請人房屋已經年代很久」等語（見原
      審卷第120 頁反面），互核以觀，足認上訴人系爭房屋木
      造結構之建造及裝潢已將近20年，其屋況破舊，且其屋頂
      亦有塌陷及漏水情形，其屋內因滲漏水造成牆壁及裝潢損
      壞應係由於其自身房屋屋頂有塌陷及漏水情形所致。上訴
      人並未提出證據足以證明系爭房屋之內部牆壁及天花板、
      屋頂等之毀損，係其增建1 層工具間牆面滲水所造成，且
      衡諸水往低處流之特性，如係該工具間牆面滲水所然，當
      不致於逆流至系爭房屋2樓而損壞其2樓之裝潢，此亦與土
      木技師公會於98年5月5日以（98）省土技字第2266號回覆
      之上開函文所載：先前水管破損造成木樑柱滲漏水現象痕
      不會因此造成整棟木構造損壞（鑑定標的物為1 層增建之
      工具間，與2 層木構造房屋各自獨立支撐系統）乙節相符
      ，是上訴人之主張與水流之特性不符，有違常理，自難憑
      採。
  (二)上訴人固提出裝修工程報價單、系爭房屋之租賃契約書及原
    法院96年度竹簡調字第239號調解筆錄等影本各1件為證，主
    張其因系爭房屋漏水所須之房屋裝修費27萬7,820 元及房屋
    租金損失54萬4,000 元，應由被上訴人賠償云云，惟系爭房
    屋內部牆壁及天花板、屋頂等毀損，上訴人尚無積極充分舉
    證證明係因被上訴人所有房屋漏水所致，揆諸前開法條及說
    明，上訴人據此主張其權利受損害而請求被上訴人賠償，自
    屬無據，而不應准許。
四、上訴人雖主張土木技師公會人員現場勘驗後，因技師鑑定時
    未帶工人，致使腐蝕潮濕有水部分沒有被看到，且鑑定標的
    物座落應在新竹市○○段○○段94-1地號位置前半段部分，
    系爭房屋2層建築物內後半段是1樓部分沒漏水，原審承審法
    官亦有看到被上訴人房屋2 樓浴室破裂水管位置，及系爭房
    屋2 樓後面裝潢牆破管位置，因此土木技師公會之鑑定有誤
    等語。惟查，本件於98年2 月25日由原法院承審法官會同兩
    造及鑑定人至系爭房屋及被上訴人所有房屋現場勘驗，並經
    原法院諭知待鑑定事項為：系爭房屋右後方防火巷之增建建
    物內緊鄰被上訴人房屋牆面之排水管旁木柱及木柱往上延伸
    之木樑是否有被漏水侵蝕腐爛之情形？排水管下方50公分高
    水泥基柱內是否仍有漏水侵蝕現象？如有，是何原因造成？
    系爭房屋1 樓後方右側部分天花板是否可能同因前開原因造
    成侵蝕腐壞等情，有原法院98年2 月25日勘驗筆錄可稽（見
    原審卷第62至64頁），而土木技師公會亦針對該等事項會同
    兩造會勘鑑定，於上開（98）省土技字第2266號函文及澄清
    說明書均詳載本件鑑定經過內容及鑑定結果，並附送土木技
    師公會之會勘紀錄表、鑑定標的物位置示意圖、照片、平面
    圖、剖面圖等相關資料（見原審卷第77至100 頁），且其鑑
    定結果與證人曾文銜上開證述情形互核相符，上訴人空口主
    張土木技師公會之鑑定有誤，委無可取。
五、綜上所述，上訴人既未舉證證明系爭房屋主體內部之損壞係
    因被上訴人所有房屋漏水所致，自無得向被上訴人請求賠償
    之權利。從而，上訴人請求被上訴人給付系爭房屋預估裝修
    費27萬7,820元及房屋租金損失54萬4,000元，均為無理由，
    不應准許。原審為上訴人敗訴之判決，核無違誤，上訴意旨
    指摘原判決不當，求予廢棄改判，為無理由，應予駁回。
六、兩造其餘攻擊、防禦方法及未經援用或進行調查之證據，經
    本院斟酌後，認為均不足以影響本判決之結果，自無予以調
    查或逐一詳予論駁之必要，附此指明。
七、據上論結，本件上訴為無理由，依民事訴訟法第449條第1項
    、第78條，判決如主文。
中    華    民    國    99    年    2     月    23    日
                    民事第四庭
                        審判長法  官  張劍男
                              法  官  翁昭蓉
                              法  官  陳靜芬
正本係照原本作成。
不得上訴。
中    華    民    國    99    年    2     月    23    日
                              書記官  應瑞霞

司法院資訊處製作；財團法人民間司法改革基金會備份。
